臺灣嘉義地方法院民事判決
110年度嘉小字第256號
原      告  財團法人臺南市私立靜觀社會福利慈善事業基金會

法定代理人  高快榮  
訴訟代理人  蔡幸娟  
            林佩蓉  
被      告  南興大樓管理委員會（原名：吳鳳大樓管理委員會
            ）      
法定代理人  黃保源  
訴訟代理人  蔡珏瑄  
上列當事人間請求給付使用補償金事件，本院於民國111年8月23
日言詞辯論終結，判決如下：
    主  文
被告應給付原告新臺幣（以下同）747元。
原告其餘之訴駁回。
訴訟費用由被告負擔2％，餘由原告負擔。
本判決第一項得假執行。 
    事實及理由
壹、程序事項
一、按當事人喪失訴訟能力或法定代理人死亡或其代理權消滅者
　　，訴訟程序在有法定代理人或取得訴訟能力之本人承受其訴
    訟以前當然停止；第168條至第172條及前條所定之承受訴訟
    人，於得為承受時，應即為承受之聲明，民事訴訟法第170
    條、第175條第1項分別定有明文。查被告法定代理人原為蔡
    珏瑄，嗣變更為黃保源，並聲明承受訴訟等情，業據其提出
    陳報狀及開會決議附卷可稽(見本院卷第345頁、第357頁)，
    核與上開規定相符，應予准許。
二、次按訴狀送達後，原告不得將原訴變更或追加他訴，但擴張
    或減縮應受判決事項之聲明，不在此限。民事訴訟法第255
    條第1項第3款定有明文。查原告起訴時訴之聲明原為：「被
    告應給付原告43,723元，及自起訴狀繕本送達翌日起至給付
    日止，按週年利率5％計算之利息。」，嗣於110年2月22日具
    狀變更聲明為：「被告應給付原告36,436元」，核屬減縮應
    受判決事項之聲明，與前揭規定相符，應予准許。　
貳、實體事項　
一、原告主張：坐落嘉義市○路○段0000○號即門牌號碼嘉義市○○
    路000號地下層建物(下稱系爭地下室)為原告所有，為原告
    專有部分，系爭地下室坐落地基為同段443-27地號、面積為
    1,227平方公尺土地(下稱系爭土地)，依原告之權利範圍為1
    474/10000，換算原告應取得系爭土地之面積約為180平方公
    尺(計算式:1,227×1474/10000＝180.85)，惟查系爭土地除供
    作吳鳳大樓之防空避難室外，該大樓所需用電之台電配電設
    施亦裝置於此，作為大樓之共用部分使用之，被告大樓無權
    占用原告系爭地下室之專有部分面積約180平方公尺之土地
    ，致原告受有損害，依民法第179 條規定，被告應給付相當
    於租金之使用補償金給原告，然原告取得產權之日即109年1
    月分，原告自得請求被告給付自109年2月起至同年10月止共
    計9個月相當租金之不當得利合計為36,436元【計算式：申
    報地價5,398元/平方公尺×面積180平方公尺×5％÷12×9個月＝3
    6,436】，並聲明：被告應給付原告36,436元。
二、被告答辯則以：原告應受默示分管契約拘束：吳鳳大樓於70
    年間興建完成，依興建當時之建照執照可知，系爭地下室即
    係作為防空避難室、配電室及蓄水池清潔用等公共設施，供
    住戶共同使用，依吳鳳大樓之原始設計，就系爭地下室之公
    共設施所占用之部分，原即屬約定為住戶所共用，且吳鳳大
    樓之原起造人及原告前手均未曾爭執防空避難室、配電室等
    公共設施係無權占用其等所有系爭地下室，亦證系爭地下室
    之所有權人與該公寓大廈之其餘住戶間有默示約定共用之契
    約關係。原告係經由前手贈與系爭地下室，渠在受贈時，即
    曾至系爭地下室多次查看，且由建物登記第一類謄本觀之，
    亦可清楚知悉系爭地下室係作為避難室使用，顯見，原告早
    已知悉系爭地下室係作為吳鳳大樓全體住戶電力供給、蓄水
    池清潔、避難室等公共使用目的，原告明知上情，仍願繼受
    ，自應認原告有願受該默示約定共用契約拘束之意，本件原
    告主張無理由，並聲明：駁回原告之訴。
三、得心證之理由：
(一)本件原告主張，系爭地下室為原告所有之專有部分，系爭地
    下室坐落於系爭土地、面積為1,227平方公尺，依原告之權
    利範圍為1474/10000，系爭地下室除供作吳鳳大樓之防空避
    難室外，該大樓所需用電之台電配電設施亦裝置於此等事實
    ，已據原告提出土地登記第一類謄本、建物所有權狀、土地
    所有權狀在卷（見本院卷第10至12頁），並經本院110年10
    月25日到場勘驗屬實，製有勘驗筆錄及嘉義市地政事務所11
    0年11月11日土地複丈成果圖（見本院卷第249至257頁、第3
    03至305頁），且為被告所不爭執，可以認定為真實。　　
(二)本件原告復主張，被告因為原告專有之系爭地下室作為大樓
    之防空避難室使用，並將大樓所需用電之配電設施設置於系
    爭地下室，係無法律原因而受有利益，應給付原告使用補償
    金等情，則為被告所否認，而以前詞置辯。按，所有人，於
    法令限制之範圍內，得自由使用、收益、處分其所有物，並
    排除他人之干涉；區分所有權人除法律另有限制外，對其專
    有部分，得自由使用、收益、處分，並排除他人干涉，民法
    第765條、公寓大廈管理條例第4條第1項分別定有明文。查
    防空避難室之設置目的乃在提供系爭建物或鄰近地區居民於
    戰時避難之用，乃前開條文所謂法令對於所有人自由使用其
    所有物之限制，觀諸原告提出之建物所有權狀對物建物之主
    要用途亦載明為避難室，此情亦應為原告取得系爭地下室所
    有權所明知，尚難認為被告因系爭地下室作為防空避難室使
    用而有何無法律原因受有利益之言，故原告此部請求，於法
    無據，應予駁回。
(三)系爭地下室內尚設有配電室，面積25平方公尺，內有變壓器
    、總開關等供應大樓之用電設施此節，已據本院到場勘驗屬
    實，及前述嘉義市地政事務所土地複丈成果圖在卷，並經被
    告訴訟代理人當庭陳明在卷。被告雖辯稱：依大樓使用執照
    存根及系爭地下室平面圖可知（見本院卷第39至41頁），配
    電室之設置係大樓之原始設計，原告應受默示分管契約之拘
    束等語。惟查，經核對嘉義市地政事務所土地複丈成果圖與
    被告提出之系爭地下室平面圖可知，現今配電室設置位置與
    系爭地下室平面圖所顯示者明顯有異，被告執其為大樓建造
    者之原始設計，歷時38餘年無人干涉此節辯稱大樓之區分所
    有權人對配電室之設置已默示同意成立分管契約，原告亦應
    受此拘束等語即無可採。次按，公寓大廈專有部分經約定供
    共同使用者，為約定共有部分；約定共用部分之範圍及使用
    主體，非經載明於規約者，不生效力；專有部分經依區分所
    有權人會議約定為約定共用部分者，應經該專有部分區分所
    有權人同意，公寓大廈管理條例第3條第6款、第23條第2項
    第1款、第33條第1款分別定有明文。系爭配電室設置範圍，
    被告未舉證曾經區分所有權人會議約定為約定共用部分，且
    亦未載明於規約（參見本院卷第225至241頁所附吳鳳大樓住
    戶規約），被告辯稱配電室屬大樓約定共用部分自屬無據。
    從而，被告舉規約第9條約定：「共用部分及約定共用部分
    之無償使用。下列各款所列之特定對象基於業務上之必要，
    得無償使用該共用部分或約定共用部分。…台灣電力公司。…
    應本大樓所需設置供共同使用設施之機構。」抗辯配電室坐
    落面積得依該條規約約定無償使用自屬誤會，為不可採。按
    無法律上之原因而受利益，致他人受損害者，應返還其利益
    ，民法第179 條前段定有明文。又依不當得利之法則請求返
    還不當得利，以無法律上之原因而受利益，致他人受有損害
    為其條件，故其得請求返還之範圍，應以對方所受之利益為
    限，非以請求人所受損害若干為準，無權占有他人土地，可
    以獲得相當於租金之利益為社會通常之觀念，從而原告對於
    配電室占用系爭地下室面積25平方公尺部分請求自109年2月
    起至同年10月止共計9個月相當租金之不當得利，乃屬有據
    。　　
(四)原告所得請求不當得利之金額應為何：
　  按城市地方房屋之租金，以不超過土地及其建築物申報總價
    年息百分之10為限；前開規定於租用基地建築房屋均準用之
    ，土地法第97條第1 項、第105 條分別定有明文。基地租金
    之數額，除以基地申報地價為基礎外，尚須斟酌基地之位置
    ，工商業繁榮之程度，承租人利用基地之經濟價值及所受利
    益等項，並與鄰地租金相比較，以為決定，並非必達申報總
    地價年息百分之10最高額。經查，系爭土地鄰近吳鳳南路、
    南興路交岔口，交通便利，位於住宅區，109年1月之申報地
    價均為每平方公尺5,398.4元，此有本院110年4月12日勘驗
    筆錄、系爭土地第一類謄本在卷供參（見本院卷第10頁、第
    77至83頁），並兼衡系爭土地附近之交通狀況、生活機能性
    及系爭配電室係供裝設變壓器、總開關供應大樓用電設施、
    原告取得系爭地下室係基於前手之贈與等情，認原告主張以
    系爭土地申報地額5,398.4元之週年利率5 ％作為計算本件不
    當得利金額之基礎，應屬允當。綜上，原告每月得請求被告
    給付之不當得利為83元（計算式：5,398.4元×25平方公尺×1
    474/10000×5 ％÷12 ＝83元，小數點以下四捨五入），準此，
    本件原告請求被告給付747元（計算式：83元×9＝747元）範
    圍內，核屬正當；逾此部分，則屬無據。
四、綜上所述，原告依民法第179 條規定，請求被告給付747元
    ，為有理由，應予准許；其逾此部分之請求，則為無理  由
    ，應予駁回。
五、本件係就民事訴訟法第436條之8第1項適用小額程序所為被
    告部分敗訴之判決，依同法第436條之20規定，應依職權就
    原告勝訴部分宣告假執行，並依職權宣告免為假執行之擔保
    金額。
六、本件事證已臻明確，兩造其餘攻擊防禦方法及所提證據，核
    與判決結果無影響，爰不逐一論列，併此敘明。
七、訴訟費用負擔之依據：民事訴訟法第79條。
中　　華　　民　　國　　111 　年　　9 　　月　　 6　　日
                          臺灣嘉義地方法院嘉義簡易庭
                                  法　官　陳思睿
以上正本係照原本作成。
如對本判決上訴，須於判決送達後20日內向本庭（嘉義市文化路
308之1號）提出上訴狀（均須按他造當事人之人數附繕本）。如
委任律師提起上訴者，應一併繳納上訴審裁判費。
民事訴訟法第436條之24第2項規定：對小額程序之第一審裁判之
上訴或抗告，非以其違背法令為理由，不得為之。
中　　華　　民　　國　　111 　年　　9 　　月　　 6　　日
                                  書記官  周瑞楠